【裁判字號】    95,交上易,219
【裁判日期】    951108
【裁判案由】    過失傷害
【裁判全文】
臺灣高等法院刑事判決               95年度交上易字第219號
上  訴  人  臺灣臺北地方法院檢察署檢察官
被      告  乙○○
上列上訴人因被告過失傷害案件，不服臺灣臺北地方法院九十五
年度交易字第一八三號，中華民國九十五年六月二十三日第一審
判決（起訴案號：臺灣臺北地方法院檢察署九十五年度偵字第二
０九四號），提起上訴，本院判決如下：
    主  文
原判決撤銷。
乙○○因過失傷害人，處有期徒刑參月，如易科罰金，以參佰元
折算壹日。
    事  實
一、乙○○於民國九十四年九月九日下午四時三十分許，駕駛車
    牌號碼七Ｎ─一六六七號之自用小客車，沿華江橋由臺北縣
    板橋市往臺北市方向行駛，自華江橋之環河南路匝道下至臺
    北市○○○路之內側車道行駛時，應注意遵守道路交通標誌
    、標線、號誌之指示，在該劃設有用以分隔同向車道，禁止
    變換車道之雙白實線之路段，不得變換車道，竟疏未注意及
    此，貿然自該路段之內側車道變換車道至外側車道行駛至臺
    北市○○○路與環河南路之交岔路口處停等紅燈，俟該交岔
    路口行車管制號誌變換為綠燈時，並應注意汽車行駛至交岔
    路口時，轉彎車應讓直行車先行，而依當時情況，並無不能
    注意之情形，又疏未注意讓直行車先行，即貿然起步右轉進
    入環河南路，適有甲○○無駕駛執照騎乘車牌號碼Ｊ五Ｔ－
    八二六號重型機車，沿臺北市○○○路由西往東方向直行，
    亦疏未注意前有乙○○所駕駛之上開自用小客車顯然無意禮
    讓直行車先行，執意貿然右轉之車前狀況，復未即時採取將
    車煞停或加以閃避等必要之安全措施駛至，其所駕駛之上開
    自用小客車右前保險桿撞及甲○○所騎乘之上開重型機車左
    側車身，致甲○○失控後人車倒地滑行，因此受有左膝、大
    腿、右肘、右手等多處挫傷及創傷，其中左膝並因受此撞擊
    倒地滑行之故，受有扭傷及拉傷，並導致左膝關節內部障礙
    及左膝關節前十字韌帶部分受損之傷害。
二、案經甲○○訴請臺灣臺北地方法院檢察署檢察官偵查後聲請
    簡易判決處刑，經台灣台北地方法院改依通常程序審理。
    理    由
一、訊據上訴人即被告乙○○固坦承有於上揭時、地駕駛上開自
    用小客車與證人甲○○所騎乘之上開重型機車發生交通事故
    之事實，然矢口否認其有過失，辯稱：其自華江橋下至臺北
    市○○○路時，即自內側車道駛至外側車道在上開交岔路口
    停等紅燈，並未臨時變換車道，其於該路口號誌變換為綠燈
    駕車起步右轉時，右後方並無其他來車，亦不知證人甲○○
    騎乘上開重型機車駛來欲直行通過上開交岔路口，且證人甲
    ○○韌帶受傷，亦非必係因本件交通事故所致云云。經查：
  (一)被告原係駕駛上開自用小客車沿華江橋由臺北縣板橋市往臺
    北市方向行駛，自華江橋之環河南路匝道下至臺北市○○○
    路之內側車道行駛時，在上開劃有雙白實線之路段，自內側
    車道變換車道至外側車道，駛至臺北市○○○路與環河南路
    之交岔路口停等紅燈，並於上開交岔路口之行車管制號誌變
    換為綠燈後，起步右轉進入臺北市○○○路之際，在上開交
    岔路口處與證人甲○○所騎乘之上開重型機車發生交通事故
    ，而非在上開交岔路口行車管制號誌變換為綠燈後，始駕車
    突自上開路段之內側車道變換車道至外側車道直接右轉之事
    實，業據被告於警詢及原審供述在卷（詳偵查卷第六頁；原
    審卷第一六頁背面、第二七頁背面），並經證人甲○○於原
    審證述：渠於本件交通事故發生前，確有騎乘上開重型機車
    沿臺北市○○○路由西往東方向之外側車道行駛至上開交岔
    路口處停等紅燈，嗣即在上開交岔路口行車管制號誌甫變換
    綠燈，渠起步欲直行通過該交岔路口之際，發生本件交通事
    故，而在兩車發生碰撞前，被告所駕駛之上開自用小客車係
    與渠同在上開交岔路口處之外側車道行駛等語在卷（詳原審
    卷第二九頁），參以本件交通事故之時點，既係在上開交岔
    路口行車管制號誌變換甫為綠燈，證人甲○○起步欲直行通
    過上開交岔路口之際，前後歷時不過數秒，衡情被告當無在
    此數秒之短暫時間內，完成自華江橋上之環河南路匝道下至
    臺北市○○○路之內側車道行駛後，直接切至外側車道緊接
    右轉等一連串動作之可能。準此，足徵被告辯稱其於本件交
    通事故發生時，業已駛下華江橋並自臺北市○○○路內側車
    道切至外側車道行駛至上開交岔路口處停等紅燈後綠燈起步
    右轉，而非在上開交岔路口行車管制號誌變換為綠燈後，始
    自華江橋上駛下臺北市○○○路隨即變換車道至外側車道直
    接右轉等語，符實可採。
  (二)再被告駕車在上開交岔路口停等紅燈時，確有顯示車輛前後
    之右邊方向燈光，示意其他車輛之舉，固據被告於警詢時及
    原審供認在卷（詳偵查卷第六頁、第七頁；原審卷第三二頁
    背面），且為證人甲○○於原審證述屬實（詳原審卷第二九
    頁、第三０頁）。然被告嗣於上開交岔路口行車管制號誌變
    換為綠燈後，起步右轉進入臺北市○○○路時，即知其右側
    有證人甲○○騎乘上開重型機車欲直行通過上開交岔路口，
    證人甲○○並有對被告按鳴喇叭示警一節，亦經證人甲○○
    於原審證稱：「（妳有無注意到當時妳要過這個綠燈時妳的
    左方已經有一部車要靠近右邊右彎？）好像有，我有按喇叭
    。」、「他靠過來時我在被告車子前面，但是他一直靠過來
    ，他就是覺得綠燈他可以走，就一直要靠過來。」、「（妳
    看到被告車子靠過來要右轉時，當妳第一次發現他的車子的
    時候，妳的機車是在被告的車的什麼位置？）在他車子右前
    方後照鏡的位置。」等語（詳原審卷第二八頁背面），並據
    被告於警詢時坦承：「我要右轉時，我有聽到機車按鳴喇叭
    聲後就擦撞‧‧‧」等語不諱，有臺北市政府警察局萬華分
    局交通分隊交通事故談話紀錄表一份在卷可稽（詳偵查卷第
    一九頁）。是被告嗣於原審翻異前詞，辯稱其在車內並未聽
    聞證人甲○○按鳴喇叭之聲音，且該時車流量甚大，縱有喇
    叭聲音，亦非必來自於證人甲○○云云，顯係避重就輕之詞
    ，不足採信。況核諸被告就其於上開交岔路口右轉時，究有
    無禮讓其右方車輛先行，於原審供稱：「（當時你如何讓這
    些在你右邊的機車先行？）他們是要直行啊！我是要右轉，
    我是讓右邊的機車先走了以後，我再右轉。」、「（你右轉
    時有無看你的右視鏡和車子裡的照後鏡？）有，我的右邊已
    經沒有機車了，都在我的左邊了，從我的左邊過去。」云云
    （詳原審卷第三四頁）；嗣又改稱：「‧‧‧我知道我的後
    面有一台機車速度很快的過來，我想我要右轉，她過來應該
    要走我的左側啊！」、「（從你的右視鏡、照後鏡都沒有看
    到告訴人的車子過來，你如何知道後面有機車速度很快的騎
    過來？）我也不知道她那麼快的衝過來。」云云（詳原審卷
    第三四頁背面），時稱其係待直行之機車先行後，再行右轉
    ，該時其右側已無機車行駛云云；時稱其駕車右轉時，後方
    尚有一輛機車駛來云云，先後供述不一，互異其詞，若被告
    非為掩飾其未禮讓行駛在其右側，證人甲○○所騎乘直行通
    過上開交岔路口之上開重型機車先行之事實，何現此情？佐
    以被告為汽車駕駛人，對於車輛在未顯示轉彎燈號者，通常
    即係直行車之常規，甚難委為不知。是被告辯稱因證人甲○
    ○未打方向燈，其不知證人甲○○究係直行車或轉彎車，致
    無從禮讓證人甲○○先行云云，亦係卸責之詞，要無可採。
  (三)又以被告於原審供稱其所駕車輛係於上開交岔路口停等紅燈
    之第一部車輛等語，證人甲○○及被告於本院審理時所分別
    證述及供述之兩車發生碰撞地點，係在上開交岔路口外側車
    道上之人行斑馬線處（原審卷第三０頁背面、第三一頁、第
    三三頁背面），以及證人黃協裕亦即據報後前往上開肇事現
    場處理本件交通事故之臺北市政府警察局萬華分局交通分隊
    隊員於原審所證機車刮地痕起點係在被告所駕駛之上開自用
    小客車肇事後位置之右後車輪處，亦即上開交岔路口之人行
    斑馬線上（詳原審卷第三二頁），有道路交通事故現場圖一
    份及現場暨兩車肇事後車況照片共十八在卷可按（見偵查卷
    第十七頁、第二五頁背面至三四頁），諸此現場跡證觀之，
    被告顯係在上開交岔路口行車管制號誌變換為綠燈時，利用
    其係第一部在該交岔路口停等紅燈車輛之優勢，未待其右側
    同向行駛直行之機車通過，旋即起步開始右轉動作，致其右
    側機車若未暫停俟其完成右轉動作後再行通過，則須繞行其
    所駕車輛左方行駛，此正核與被告於原審一再指稱：證人甲
    ○○見其駕車於上開交岔路口右轉，即應自其車輛左側直行
    通過該交岔路口之主觀認知相符，總此益徵被告於本件交通
    事故發生時，確無禮讓同向行駛在其車輛右側之直行機車先
    行之意，至為灼然；且在經證人甲○○按鳴喇叭示警，知有
    證人甲○○騎乘上開重型機車欲直行通過該交岔路口之狀況
    下，被告仍執意右轉，未料，證人甲○○竟反於被告期待，
    未暫停俟被告完成右轉動作後再行通過，抑或繞行被告所駕
    車輛左方行駛，反而直接由被告所駕駛之上開自用小客車車
    前方通行，致生本件交通事故無疑。
  (四)另證人甲○○確因本件交通事故，受有受有左膝、大腿、右
    肘、右手等多處挫傷及創傷，其中左膝並因受此撞擊倒地滑
    行之故，受有扭傷及拉傷，並導致左膝關節內部障礙及左膝
    關節前十字韌帶部分受損之傷害，亦經證人甲○○於原審證
    述甚詳（詳原審卷第三五頁），並有財團法人徐元智先生醫
    藥基金會附設亞東紀念醫院（下稱亞東紀念醫院）診斷證明
    書二份及國立臺灣大學醫學院（下稱台大醫院）附設醫院診
    斷證明書一份附卷足憑（偵查卷第一三頁至第一五頁），以
    證人甲○○於本件交通事故發生當日即九十四年九月九日起
    至同年月十二日止，前往亞東紀念醫院就診時，經亞東紀念
    醫院張謙若醫師診斷結果，除上開挫傷及創傷外，雖僅未診
    出證人甲○○受有左膝關節內部障礙及左膝關節前十字韌帶
    部分受損之傷害，然該時證人甲○○受有挫傷及創傷之部位
    中，即已包含左膝在內，且證人甲○○緊接於九十四年九月
    十七日，復因左膝之傷害，前往亞東紀念醫院急診，並自九
    十四年九月二十一日起至同年十一月二十九日止，陸續前往
    門診，經該院朱樹勳醫師診斷後認證人甲○○左膝並受有扭
    傷及拉傷之傷害，而在證人甲○○於亞東紀念醫院門診之同
    時，另於九十四年十一月二十日前往臺大醫院就診後，始經
    該院醫師藍敏書診斷出證人甲○○左膝受有膝關節內部障礙
    及膝關節前十字韌帶部分受損之傷害，並即進行手術治療之
    就醫過程及前後三次就診時間緊接，即知證人甲○○在本件
    交通事故發生後，原經亞東紀念醫院診斷僅受有挫傷及創傷
    之左膝，並未如其他同受有挫傷及創傷部位般逐漸痊癒，而
    係有其他病灶持續發生，導致證人甲○○需因左膝之傷害先
    後多次就醫，此觀諸上開診斷證明書之診斷病名及就診時間
    自明，準此，堪認證人甲○○此部分所證屬實可採。是被告
    空言辯稱證人甲○○所受之左膝關節內部障礙及左膝關節前
    十字韌帶部分受損之傷害與本件交通事故無關云云，亦屬無
    據。證人甲○○確因本件交通事故致受有上開傷害之事實，
    亦堪認定。
二、按汽車行駛至交岔路口時，轉彎車應讓直行車先行，道路交
    通安全規則第一百零二條第一項第六款定有明文。被告為汽
    車駕駛人，於上揭時、地駕車行經上開交岔路口時，自應遵
    守前揭道路交通安全規則之規定，讓直行車先行，而本件交
    通事故發生時，天氣晴朗，日間有自然光線，柏油路面乾燥
    、無缺陷、無障礙物，且視距良好，行車管制號誌正常，有
    道路交通事故調查報告表(一)、(二)各一份在卷可徵，被告並無
    不能注意之情事，竟疏未注意讓騎乘機車同向直行之證人甲
    ○○先行，致生本件交通事故，被告行為顯有過失甚明。至
    證人甲○○無駕駛執照仍騎乘上開重型機車行駛，行經上開
    交岔路口時，亦疏未注意前方有被告駕駛上開自用小客車顯
    然無意禮讓直行車先行，執意貿然右轉之車前狀況，且未即
    時採取將車煞停或加以閃避等必要之安全措施，反而行駛被
    告所駕駛之上開自用小客車車頭前方，亦經證人甲○○於原
    審證述無訛（詳原審卷第三０頁），違反道路交通安全規則
    第九十四條第三項規定，對於本件交通事故之發生，亦與有
    過失。惟仍不能因此解免被告刑責，且證人甲○○確係因本
    件交通事故致受有上開傷害，與被告之過失行為間，顯有相
    當因果關係甚明，被告自應就其過失行為負責。本件事證明
    確，被告上開過失傷害犯行，洵堪認定，應予依法論處。
三、核被告所為，係犯刑法第二百八十四條第一項前段之過失傷
    害罪。至被告於本件交通事故發生後，固有於上開肇事現場
    向至現場處理本件交通事故之證人黃協裕警員表明其為本件
    交通事故之肇事者而接受裁判，然證人黃協裕在此之前，即
    因上開肇事現場僅有被告一人站立於人行道，現場停有一輛
    自用小客車等現場況狀所現之客觀跡證，懷疑被告即為本件
    交通事故之肇事者，此各情亦經證人黃協裕於原審證述在卷
    （見原審卷第三二頁），自不合於自首要件，附此敘明。原
    審據以論科，固非無據。惟被告固先有違規變換車道之舉，
    然其係早在停等紅燈之前即已變換至外側車道，嗣被告於交
    通號誌變換為綠燈後，疏未注意轉彎車應讓直行車先行，致
    肇致本件車禍，而被告二次注意義務之違反，有時間及空間
    上之差距，是被告前次變換車道之交通違規行為與本件被害
    人受傷之結果間，並無有相當因果關係，原審認第一次之違
    規行為亦屬被告過失犯行之一部分，自有未當。檢察官上訴
    指摘原審判決不當，為有理由。原審判決既有上揭可議之處
    ，自無可維持，應由本院撤銷改判。爰審酌被告對於發生本
    件交通事故之過失程度、證人甲○○對於本件交通事故之發
    生亦與有過失、所受傷勢非輕，其中左膝關節內部障礙及左
    膝關節前十字韌帶部分受損之傷害，以及因手術所留之傷痕
    ，對於正值花樣年華之證人甲○○而言，不僅影響日常生活
    作息及活動，因此所承受之心理壓力及難處亦屬非輕、被告
    已與證人甲○○達成民事和解，賠償證人甲○○所受損害，
    所生危害及事後仍執其詞，否認過失之態度等一切情狀，量
    處如主文第二項所示之刑，並諭知易科罰金之折算標準。惟
    九十五年七月一日修正公布施行之刑法第四十一條第一項前
    段則規定：「犯最重本刑為五年以下有期徒刑以下之刑之罪
    ，而受六個月以下有期徒刑或拘役之宣告者，得以新臺幣一
    千元、二千元或三千元折算一日，易科罰金。」比較修正前
    後之易科罰金折算標準，以九十五年七月一日修正公布施行
    前之規定，較有利於受刑人，則應依刑法第二條第一項前段
    ，適用修正前刑法第四十一條第一項前段規定，定其折算標
    準。
據上論斷，應依刑事訴訟法第三百六十九條第一項前段、第三百
六十四條、第二百九十九條第一項前段，刑法第二百八十四條第
一項前段、修正前第四十一條第一項前段，修正前罰金罰鍰提高
標準條例第一條前段、第二條，判決如主文。
本案經檢察官呂文忠到庭執行職務。
中    華    民    國    95    年    11    月    8     日
                      交通法庭  審判長法  官  宋  祺
                                      法  官  吳鴻章
                                      法  官  陳憲裕
以上正本證明與原本無異。
不得上訴。
                                      書記官  劉育妃
中    華    民    國    95    年    11    月    10    日
附錄本案論罪科刑法條：
刑法第二百八十四條：
因過失傷害人者，處 6 月以下有期徒刑、拘役或 5 百元以下罰
金，致重傷者，處1年以下有期徒刑、拘役或5百元以下罰金。
從事業務之人，因業務上之過失傷害人者，處 1 年以下有期徒刑
、拘役或1 千元以下罰金，致重傷者，處 3 年以下有期徒刑、
拘役或2千元以下罰金。


司法院資訊處製作；財團法人民間司法改革基金會備份。
